【裁判字號】    94,訴,2623
【裁判日期】    950713
【裁判案由】    商標異議
【裁判全文】
臺北高等行政法院判決
                                     94年度訴字第02623號
                              .
原      告  法商‧拉克絲蒂股份有限公司
代  表  人  甲○○○○○○
訴訟代理人  丁○○
被      告  經濟部智慧財產局
代  表  人  蔡練生（局長）
訴訟代理人  丙○○
參  加  人  大陸地區‧浙江省迪達進出口有限公司
代  表  人  乙○○
訴訟代理人  戊○○
上列當事人間因商標異議事件，原告不服經濟部中華民國94年06
月17日經訴字第09406130060號訴願決定，提起行政訴訟，並經
本院裁定命參加人獨立參加本件被告之訴訟。本院判決如下：
    主  文
原告之訴駁回。
訴訟費用由原告負擔。
    事  實
一、事實概要：參加人於民國（除西元外，以下同）92年11月19
    日以「浙江省迪達進出口有限公司標章」商標，指定使用於
    當時商標法施行細則第49條所定商品及服務分類表第25類之
    「衣服、胸罩、游泳衣、鞋子、帽子、襪子、服飾用手套、
    領帶、圍巾、皮帶（服飾用）」等商品，向被告申請註冊，
    經被告審查，准列為註冊第0000000 號商標，嗣原告以該商
    標之註冊有違商標法第23條第1 項第12及13款之規定，對之
    提起異議。經被告審查，以94年01月28日中台異字第931160
    號商標異議審定書為「異議不成立」之處分。原告不服，提
    起訴願，經訴願決定駁回，原告猶不服，遂向本院提起行政
    訴訟。本院因認本件訴訟之結果，參加人之權利或法律上利
    益將受損害，乃依行政訴訟法第42條第1 項、第3 項規定，
    依職權裁定命參加人獨立參加本件被告之訴訟。
二、兩造聲明：
  (一)原告未於言詞辯論期日到場，依其起訴狀所載聲明如下：
  1.原處分及訴願決定均撤銷。
  2.訴訟費用由被告負擔。
  (二)被告聲明：
  1.駁回原告之訴。
  2.訴訟費用由原告負擔。
三、兩造之主張：
甲、原告主張：
  (一)按商標「相同近似於他人著名商標或標章，有致相關公眾混
    淆誤認之虞，或有減損著名商標或標章之識別性或信譽之虞
    者」、「相同或近似於他人同一或類似商品或服務之註冊商
    標或申請在先之商標，有致相關消費者混淆誤認之虞者」，
    不得註冊，分別為商標法第23條第2項第12款及第13款所明
    定。所謂「著名商標或標章」，係指商標或標章經相當期間
    之廣泛使用，使其商品信譽已為國內相當多數之相關大眾所
    知悉者而言；所謂「有致公眾混淆誤認之虞」，係指商標圖
    樣有使一般消費者對其所表彰之商品來源或產製者發生混淆
    誤認之虞而言，並不以指定使用於同一或類似或性質相同或
    近似之商品（或服務）為要件；又前揭條款之適用，固應以
    兩造商標圖樣相同或構成近似為前提要件。惟「商標在外觀
    、讀音或觀念上，有一足以產生混同誤認之虞者，即屬近似
    商標」，謹先陳明。
  (二)兩造商標構成近似商標，有致相關公眾混淆誤認之虞，並減
    損著名商標或標章之識別性或信譽之虞:
  1.「商標在外觀、觀念或讀音方面有一近似者，即為近似之商
    標。」「商標圖樣上之圖形意義相同，有混同誤認之虞者，
    為觀念近似。」「所謂商標圖樣之近似，以具有普通知識經
    驗之一般商品購買人，於購買時施以普通所用之注意，有無
    混同誤認之虞判斷之。」分別為行政院74年10月02日台74經
    字第18068號函核定修正商標近似審查基準一、三之(七)及五
    之(一)所明示。
  2.被告以「系爭商標圖樣上之圖形係由一站立、翹尾、全身表
    面呈現粗糙觀感之類似恐龍圖樣所構成，與據以異議商標圖
    樣相較，二者雖均以鱷魚圖形為圖樣設計，惟系爭商標上之
    圖形係以站立、狀似恐龍之圖形所構成，而據以異議商標圖
    樣上之圖形則多為具體寫實之鱷魚圖形，或於伏地爬行之鱷
    魚圖內置外文『LACOSTE』，二者構圖意匠不同，整體外觀
    所表達予人印象顯然有別」，而認二造商標非屬構成近似。
  3.兩造商標構成近似商標，有致相關公眾混淆誤認之虞:
    (1)按「商標在外觀、讀音或觀念上，有一足以產生混同誤認
      之虞者，即屬近似商標」，而觀念近似係指標章圖樣之實
      質意義有產生混同誤認之虞者而言，為被告83年07月所編
      印之「商標手冊」商標近似判斷方法5所明示。
    (2)系爭商標之圖樣係由一隻直立造型之鱷魚圖所構成，與據
      以異議之商標圖樣上之鱷魚圖形相較，二者細加比對固可
      見其差異；惟二者所欲表彰者均為「鱷魚圖形」，此亦為
      被告所不爭。今兩造商標圖樣上之圖形既均為「鱷魚圖形
      」，就其圖形之實質意義而言，已屬觀念近似；且原告之
      「鱷魚圖形」商標亦經常單獨標示於商品之上，衡酌社會
      一般通念，有使一般商品購買人對其所表彰之商品來源，
      與據以異議商標產生聯想而致混淆誤信誤購之虞。
  4.系爭商標均以較小比例標示於所指定使用之商品，如將兩造
    商標之「鱷魚圖形」分別標示於該等商品之上，異時異地隔
    離觀察，因角度關係，豪無疑問，有致相關公眾混淆誤認之
    虞，亦有減損著名商標或標章之識別性或信譽之虞，自有前
    揭法條之適用。
  (三)據以異議之商標為著名之商標，應具較大保護範圍:
  1.判斷兩造商標是否構成近似，應就兩造商標之使用是否「可
    能產生混同」以為認定；除就商標圖樣加以觀察外，仍應考
    量二造商標之使用情形，舉凡使用商標之方式、地域、時間
    、商品品質、廣告量、銷售量、企業規模及企業形象等，對
    於有無混同誤認之虞均有影響，例如：著名商標在判斷商標
    是否近似及商品或服務是否類似時，即具有較大保護範圍，
    此一考量因素亦為前揭商標手冊所採。
  2.查「鱷魚圖」係原告首創使用於運動休閒服裝等產品之著名
    商標，早於西元1933年即在南非取得商標專用權，除在世界
    185個國家獲准商標註冊外，並在我國獲有註冊第48013、18
    2975、198159、339971號、第404480號、第409112號、第62
    6117「LACOSTE & DEVICE」、第152311號、第151661號、第
    153905號、第156808號、第154967號、第161924號「CROCOD
    ILE（design）」、第353746號「CROCODILE DESIGN」、第4
    05824、804983號「CROCODILE（DEVICE）」、第341288號「
    鱷魚圖」、第178644號、第255436號、第175362號、第1854
    48號、第188613號「CROCODILE DESIGN CONTAINING LACOSTE
    」、第636650號、第644662號「LACOSTE及鱷魚圖」、第643
    121號、第655087號「LACOSTE LAND & DEVICE」、註冊第80
    4983號「（Crocodile device）」等商標及註冊第15030號
    「LACOSTE儂格仕及圖」、第15031號「LA CHEMISE LACOSTE
    & DEVICE」及註冊第107640、110854號「CROCODILE DEVICE
    」等服務標章圖樣，已形成一強而有力之商標保護網，其產
    品並已廣泛行銷於我國及世界各地，故據以異議商標為著名
    商標，此業經被告諸多案例認定在案。
  3.原告之「鱷魚圖形」為著名商標，於判斷兩造商標是否構成
    近似時，自應賦予較大之保護範圍；且「以著名商標與其他
    文字或圖形結合而成之商標，原則上與該著名商標構成近似
    」亦為前揭商標手冊第42頁所明訂，故原處分未就交易實況
    全盤詳加審究，其認事用法有以偏蓋全之嫌。
  (四)綜上所陳，懇請 鈞院鑒核，惠賜判決如訴之聲明，以維權益
    ，俾符法制。
乙、被告主張：
  (一)按商標「相同或近似於他人著名商標或標章，有致相關公眾
    混淆誤認之虞，或有減損著名商標或標章之識別性或信譽之
    虞者，不得註冊。但得該商標或標章之所有人同意申請註冊
    者，不在此限」、「相同或近似於他人同一或類似商品或服
    務之註冊商標或申請在先之商標，有致相關消費者混淆誤認
    之虞者，不得註冊。但經該註冊商標或申請在先之商標所有
    人同意申請者，除二者之商標及指定使用之商品或服務均相
    同外，不在此限」，分別為商標法第23條第1項第12、13款
    之規定。惟前揭條款之適用應以兩造商標或標章構成相同或
    近似為前提要件。商標近似係指二商標予人之整體印象有其
    相近之處，若其標示在相同或類似的商品/服務上時，以具
    在並知識經驗之消費者，於購買時施以普通之注意，可能會
    有所混淆而誤認二商品/服務來自同一來源或誤認不同來源
    之間有所關聯（「混淆誤認之虞」審查基準5.2.1參照）。
    商標近似之判斷得就二商標外觀、觀念及讀音為觀察。
  (二)查系爭註冊第0000000號「浙江省迪達進出口有限公司標章
    」商標圖樣，係由一站立、翹尾、全身表面呈現粗糙觀感之
    類似恐龍圖樣所構成，與原告據以異議之註冊第152311號「
    CROCODILE(DESIGN)」、第152660號「CROCODILE（DESIGN）
    」等據以異議商標圖樣相較，二者雖均以鱷魚圖形為圖樣設
    計，惟系爭商標上之圖形係以站立、狀似恐龍之圖形所構成
    ；而據以異議商標圖樣上之圖形則多為具體寫實之鱷魚圖形
    ，或於伏地爬行之鱷魚圖內置外文「LACOSTE」，二者構圖
    意匠不同，整體外觀所表達予人印象顯然有別。
  (三)況鱷魚係自然界習見之動物，以各式鱷魚圖形作為商標圖樣
    申請註冊於各類商品者所在多有，消費者因其造型不同、使
    用商品不同已足資區辨，故以自然界之某動物造型為商標圖
    樣獲准註冊，僅排除該相同或近似造型之圖樣，並非該動物
    之任何造型均在排除之列，不得以其所表現者為同一種動物
    ，即一概認係觀念上近似之商標（最高行政法院92年度判字
    第613號判決意旨參照），故原告主張系爭商標設計意匠源
    自據以異議商標之特徵，二者圖形意義相同，有致消費者誤
    認或誤信原告與參加人間有所關聯一節，有背客觀事實觀察
    原則，尚難採憑；今參加人以相異於據以異議商標設計意匠
    之鱷魚圖作為系爭商標圖樣申請註冊，其視覺效果有顯著之
    不同，消費者購物時施以普通所用之注意，無論在外觀、觀
    念及讀音上均足資區辨，而無使人產生混淆誤認之虞，應非
    屬構成近似之商標，揆諸上開說明，自無前揭條款規定之適
    用。
  (四)綜上論述，被告原處分洵無違誤，敬請駁回原告之訴。
丙、參加人未到場亦未提出書狀陳述。
    理  由
甲、程序部分：
一、本件原告經合法通知，未於言詞辯論期日到場，核無行政訴
    訟法第218 條準用民事訴訟法第386 條所列各款情形，爰依
    被告之聲請，由其一造辯論而為判決。
乙、實體部分：
一、按商標「相同或近似於他人著名商標或標章，有致相關公眾
    混淆誤認之虞，或有減損著名商標或標章之識別性或信譽之
    虞者」、「相同或近似於他人同一或類似商品或服務之註冊
    商標或申請在先之商標，有致相關消費者混淆誤認之虞者。
    」不得註冊，為商標法第23條第1項第12及13款本文所明定
    。惟其適用均應以兩商標相同或構成近似為前提要件；而商
    標之近似，係指兩商標予人整體印象有其相近之處，若其標
    示在相同或類似之商品或服務上時，以具有普通知識經驗之
    消費者於購買時施以普通之注意，可能會有所混淆而誤認二
    商品或服務來自同一來源或誤認不同來源之間有所關聯者而
    言。
二、本件係參加人於92年11月19日以「浙江省迪達進出口有限公
    司標章」商標，指定使用於當時商標法施行細則第49條所定
    商品及服務分類表第25類之「衣服、胸罩、游泳衣、鞋子、
    帽子、襪子、服飾用手套、領帶、圍巾、皮帶（服飾用）」
    等商品，向被告申請註冊，經被告審查，准列為註冊第0000
    000 號商標，嗣原告以該商標之註冊有違商標法第23條第1
    項第12及13款之規定，對之提起異議。經被告審查，以94年
    1 月28日中台異字第931160號商標異議審定書為「異議不成
    立」之處分。原告則不服，為如事實欄所載之主張。是本件
    應審究者厥為系爭聯合商標圖樣與據以異議商標圖樣是否近
    似？
三、本院判斷如下：
  (一)查本件系爭註冊第0000000 號「浙江省迪達進出口有限公司
    標章」商標圖樣，係由一後腳站立、扭頭、翹尾、全身具粗
    糙皮膚之類似恐龍圖形所構成；而據以異議之註冊第152311
    、152660號「CROCODILE （DESIGN）」商標圖樣上之圖形，
    或為一隻伏地爬行、張嘴、扭尾之寫實鱷魚圖形，或於上揭
    鱷魚圖形內或下方置一外文lacoste 所聯合組成，二者整體
    外觀予人寓目印象明顯不同，以具有普通知識經驗之消費者
    於購買時施以普通之注意，異時異地隔離觀察，並無使人產
    生混淆誤認之虞，自非屬近似之商標。
  (二)次查鱷魚係一般常見之自然界動物，以其為主之設計圖案充
    斥於日常生活當中，是以此為造形之商標圖樣是否近似，仍
    須就個案具體判斷之；本件系爭聯合商標圖樣上之圖形係由
    點、雙重細線勾勒之抽象爬蟲圖案，與據以異議商標及服務
    標章圖樣上之實體或類似鱷魚圖形相較，二者構圖意匠差異
    明顯，予人寓目印象迥然不同，尚無使人產生混同誤認之虞
    。再者，廠商以各種鱷魚圖形作為商標圖樣請准註冊於各類
    商品者計有百餘件之多，此有參加人於異議答辯書所提自被
    告網站上檢索之商標資料附原處分卷可稽，由於各種經設計
    之「鱷魚及圖」商標被不同廠商廣泛使用於各類商品，消費
    者已可因其使用商品及外觀造型之不同而加以區分，自不得
    僅以系爭商標與據以異議商標均為「鱷魚」設計圖，即認其
    係屬近似之商標。
  (三)系爭商標與據以異議之商標既非相同或近似，自無庸再論及
    據以異議商標與系爭商標是否指定使用於相同或類似商品。
四、綜上所述，被告以系爭商標與據以異議商標圖樣並非近似，
    而為異議不成立之處分，於法核無不合。訴願決定予以維持
    ，亦屬妥適。原告主張前詞，請求撤銷原處分及訴願決定，
    為無理由，應予駁回。
五、本件事證已臻明確，兩造其餘攻擊防禦方法與本件判決結果
    不生影響，故不逐一論述，併此敘明。
據上論結，原告之訴為無理由，依行政訴訟法第218 條、民事訴
訟法第385 第1 項前段、行政訴訟法條第98條第3 項前段，判決
如主文。
中    華    民    國    95    年    7     月    13    日
                      第七庭審判長法  官  黃  本  仁
                                  法  官  李  玉  卿
                                  法  官  黃  秋  鴻
上為正本係照原本作成。
如不服本判決，應於送達後20日內，向本院提出上訴狀並表明上
訴理由，如於本判決宣示後送達前提起上訴者，應於判決送達後
20日內補提上訴理由書（須按他造人數附繕本）。
中    華    民    國    95    年    7     月    13    日
                                  書記官  蘇  婉  婷


司法院資訊處製作；財團法人民間司法改革基金會備份。
